【裁判字號】    98,消債抗,57
【裁判日期】    980731
【裁判案由】    更生事件
【裁判全文】
臺灣板橋地方法院民事裁定            98年度消債抗字第57號
抗  告  人  甲○○
上列抗告人因消費者債務清理條例聲請更生事件，對於中華民國
98年2 月4 日本院97年度消債更字第2138號裁定提起抗告，本院
裁定如下：
    主  文
原裁定廢棄。
    理  由
一、按債務人與金融機構協商成立者，不得聲請更生或清算，但
    因不可歸責於己之事由，致履行顯有重大困難者，不在此限
    ；消費者債務清理條例施行前，債務人依金融主管機關協調
    成立之中華民國銀行公會會員辦理消費金融案件無擔保債務
    協商機制與金融機構成立之協商，準用前項之規定，該條例
    第151 條第5 項、第6 項亦分別有明文可參。次按前開法律
    規定之「但因不可歸責於己之事由，致履行顯有重大困難者
    ，不在此限」，其立法意旨係基於債務清償方案成立後，應
    由債務人誠實遵守信用履行協商還款條件，惟於例外情形下
    發生情事變更，在清償期間收入或收益不如預期，致該方案
    履行困難甚或履行不能，因不可歸責於己之事由，始能聲請
    更生或清算。此規範意旨在避免債務人任意毀諾已成立之協
    商，濫用更生或清算之裁判上債務清理程序。蓋以債務清償
    方案係經當事人行使程序選擇權所為之債務清理契約，債務
    人應受該成立之協議所拘束。債務人既已與金融機構協商成
    立，如認該協商方案履行有其他不適當情形，自仍應再循協
    商途徑謀求解決。又所謂不可歸責於己之事由，係指出於非
    己身所能控制之自然力或其他人為事由，具有猝然性而不能
    預知，非人力所能參與或所能阻止，而陷於不能履行承諾償
    還自己之債務者而言。
二、本件抗告意旨則略以：抗告人於民國95年5 月與最大債權銀
    行中國信託商業銀行成立協商時，並無工作收入，僅賴每月
    老人年金新臺幣（下同）3,000 元以及長子余健輔每月資助
    15,000元，再加上債務人李傅明每月清償欠款2,500 元，尚
    能勉強按期繳納協商金額18,420元，惟抗告人之長子余健輔
    於95年12月間因參與共同搶奪犯罪，需籌措律師費用，即不
    能再資助抗告人，且終經法院判處有期徒刑8 年6 月確定，
    因而入監服刑，致使抗告人頓失主要經濟來源，被迫停止向
    最大債權銀行還款，應屬不可歸責於己之事由所致，原裁定
    遽駁回抗告人之聲請，容有未洽，為此，提起本件抗告，爰
    請求廢棄原裁定等語。
三、經查：
  (一)抗告人前於95年間依中華民國銀行公會會員辦理消費金融案
    件無擔保債務協商機制，與最大債權銀行中國信託商業銀行
    成立協商，約定自95年6 月起，分80期，零利率，每月還款
    18,420元，至全部清償為止，此有其提出之協議書及無擔保
    債務還款計劃等影本各1 份附卷可稽。惟抗告人主張其於聲
    請債務協商時，並無工作，每月收入僅有老人年金3,000 元
    、長子余健輔資助15,000元以及債務人李傅明還款3,000 元
    一節，業據其提出財政部臺灣省北區國稅局財產歸屬資料清
    單及95年度、96年度綜合所得稅各類所得資料清單各1 件為
    佐，而觀諸上開財產歸屬資料清單及所得資料清單所載，抗
    告人於各該年度確無薪資收入，且其除持有中國力霸股份有
    限公司股份1,056 股外，別無其他財產，復參酌抗告人於95
    年間向最大債權銀行中國信託商業銀行申請債務協商時，亦
    陳稱其每月收入僅有老人年金3,000 元、債務人李傅明還款
    2,500 元以及看管小孩每小時可獲130 元但不固定等語，此
    有該銀行陳報之收入證明切結書影本1 紙附卷可稽，是其陳
    稱並無勞動收入一節，堪信為真實。從而，以抗告人向最大
    債權銀行中國信託商業銀行申請債務協商時之收入觀之，顯
    不足清償該銀行提出之協商條件即每月還款18,420元，遑論
    有任何剩餘款項可供其作為日常生活開銷。職是，中國信託
    商業銀行於協商當時未預留抗告人必要生活費用，致擬定出
    抗告人不足以負擔之還款方案，造成抗告人因無力履行而生
    毀諾情事，顯與憲法第6 條保障人民生存權意旨不符，則抗
    告人為求儘速脫免高額欠款催收壓力致不得不接受上開不足
    以維持其最低基本生活所需之協商條款，衡諸消費者債務清
    理條例係旨在使陷於經濟上困境之消費者，得以謀求更生機
    會，並妥適調整債權人及利害關係人權利義務關係之立法目
    的（見該條例第1 條立法理由），且於該條例施行前，債權
    銀行乃具有經濟上強勢地位，債務人尚欠缺適當消費者債務
    更生途徑以觀，即不能謂債務人同意接受上開根本無力履行
    協商條款之情狀，有何應加以非難之必要。
  (二)至抗告人於協商成立後仍按協商條件履行6 期，就此，其陳
    稱其長子余健輔每月原可資助15,000元，惟於95年12月間因
    涉犯搶奪案件，需籌措律師費用，甚至於97年1 月間入監服
    刑，而無法再為資助等情，業據其提出臺灣臺北監獄受刑人
    在監執行證明書1 件為證，且經本院查證屬實，有臺灣高等
    法院被告前案紀錄表1 份在卷可軋，職是，抗告人因一時親
    友之資助而足供支付協商金額，嗣後該親友無法繼續資助以
    致毀諾，尚難認非屬不可歸責於己之事由所致。
  (三)綜上所述，本件抗告人與最大債權銀行中國信託商業銀行申
    請債務協商時，該銀行提出之還款方案未預留抗告人必要生
    活費用，致擬定出抗告人不足以負擔之還款方案，嗣抗告人
    雖因一時親友之資助而可按期繳納6 期協商金額，但該親友
    無法繼續資助以致毀諾，即難認純係可歸責於抗告人之事由
    所致。原審裁定未及審酌上情，逕予駁回抗告人更生之聲請
    ，容有未洽，抗告意旨指摘原裁定不當，求予廢棄，為有理
    由，爰將原裁定廢棄，由原審另為適法之處理。
四、據上論結，本件抗告為有理由，依消費者債務清理條例第11
    條第2 項、第15條，民事訴訟法第492 條，裁定如主文。
中    華    民    國    98    年    7     月    31    日
                  民事第三庭審判長法  官  朱耀平
                                  法  官  徐玉玲
                                  法  官  王瑜玲
以上正本證明與原本無異。
本裁定不得抗告。
中    華    民    國    98    年    8     月     4    日
                                  書記官  黃美雲


司法院資訊處製作；財團法人民間司法改革基金會備份。
